【裁判字號】    92,訴,315
【裁判日期】    920610
【裁判案由】    履行契約
【裁判全文】
臺灣士林地方法院民事判決  九十二年度訴字第三一五號
    原      告  台北市立忠孝醫院
    法定代理人  甲○○
    訴訟代理人  林鳳秋律師
                張家琦律師
    被      告  大陸水工股份有限公司
                            設台北市○○區○○路二段一三七號十二樓之四
    法定代理人  乙○○      住.
    訴訟代理人  丙○○      住台北市○○區○○路二段一三七號十二樓之二
右當事人間履行契約事件，本院判決如左：
    主    文
被告應給付原告新台幣柒拾萬元，及自民國九十二年三月十一日起至清償日止，按年
息百分之五計算之利息。
訴訟費用由被告負擔。
本判決於原告以新台幣貳拾肆萬元供擔保後，得假執行。被告如以新台幣柒拾萬元為
原告供擔保後，得免為假執行。
    事    實
甲、原告方面：
  一聲明：
    (一)被告應給付原告新台幣（以下同）七十萬元，及自起訴狀繕本送達翌日起至清
      償日止，按年息百分之五計算之利息。
    (二)原告願供擔保，請准宣告假執行。
  二陳述：
    (一)原告於民國八十七年九月二十五日與被告訂定污水處理廠操作運轉工程合約，
      約定原告所有污水處理廠（含集水陰井、含污泥脫水）由被告操作運轉，保證
      任何時間污水處理需符合流放水標準，期間自八十七年十月一日至八十八年六
      月三十日止（嗣又延長至八十八年八月三十一日）。未料於八十八年四月十五
      日台北市政府環境保護局（下稱環保局）派員檢驗放流水，結果其中大腸菌數
      不合標準，原告經環保局依違反水污染防治法第七條第一項之規定，處以六萬
      元罰鍰，原告於八十八年五月六日通知被告公司派員改善，惟被告公司迄未改
      善，原告遂於八十八年五月十五日以忠醫秘字第八八六○二九○八一○號函知
      被告公司，請於八十八年五月二十五日前改善放流水質及行政罰鍰將由履約保
      證金中扣除，然被告公司仍未改善。原告又於八十八年七月十四接獲環保局八
      十八年七月九日北市環二字第八八二二五二一五○○號函，指出原告之放流水
      經該局於八十八年六月二十三日派員稽查結果，仍未符合標準，依法視為未改
      善，原告即被按日處以連續罰，自八十八年六月二十三日至八十八年七月五日
      止，共一十三張罰單，總罰鍰共七十八萬元。
    (二)依兩造合約書第七條第二項、第三項明定：「管理期間如經環保單位查嚴放流
      水水質不合格，其所引發改善及罰款所有費用概由乙方負擔及繳交」、「管理
      期間放流水如有重大嚴重足以引發污染環境時，經甲方通知乙方起三日內仍無
      法改善，甲方有權動用履約保證金進行改善，罰金仍由乙方全權負擔。」，查
      被告因怠於行使其專業技能，致原告蒙受重大損失，原告已於九十一年十二月
      三日去函通知被告依合約支付罰鍰，但被告仍未置理，造成原告尚須繳納罰鍰
      七十八萬元，扣除被告原履約保證金餘款八萬元，爰向被告請求支付七十萬元
      及其法定遲延利息。
    (三)對被告抗辯所為陳述：
      1.原告對於前揭環保局所處罰鍰，提起訴願，經台北市政府以原處機關係於八
        十八年七月九日以北市環二字第八八二二五二一五○○號函一併寄發處分書
        ，遽按日連續處罰不無過苛之虞，將編號二至編號十三處分書部分撤銷，由
        原處分機關詳研後另為處分，其餘編號一處分書部分，並無不合，應予維持
        。原處分機關環保局依訴願決定書意旨另為處分，然仍維持原來之處分，開
        立十二張處分書。經將上情通知被告，並於八十九年五月十六日提起訴願函
        送台北市政府公文交換中心，台北市政府於八十九年十月十七日訴願決定稱
        八十九年五月十八日收文逾法定期限三十日，訴願不受理，八十九年十一月
        二十日提起行政訴訟，九十年七月三十一日高等行政法院裁定駁回，九十年
        八月十三日再提起行政訴訟抗告，九十一年十一月十四日經最高行政法院裁
        定駁回。
      2.由上行政救濟過程可知，第一次訴願決定仍認本件水質確實不合標準，故原
        處分機關所為第一張處分並未被撤銷，至於第二張至第十三張，僅是認行政
        作業上不應一次郵寄，故要原處分機關重為處分，均可證，本件被告未依約
        使水質符合標準之事實甚為明確。
乙、被告方面：
  一聲明：
    (一)原告之訴駁回。
    (二)如受不利之判決，願供擔保請准宣告免為假執行。
  二陳述：
    (一)原告污水廠所使用加藥方式為氯錠加藥，所有經由放流泵排放之污水，流至加
      藥桶內，經過氯錠流至放流池，藉此加藥。
    (二)環保局於八十八年四月十五日派員稽查、採樣及檢驗結果發現大腸菌類16000
      CFU/ml乙項不符合放流標準，並通知八十八年六月十七日完成改善，被告即針
      對污水廠放流加藥消毒部分，予以加重藥量辦理，故設置全自動比例式氯丸溶
      解筒放於放流槽，且多增加一組氯丸溶解筒，即多一倍的加藥量，此能確實穩
      定控制污水排放量大之充足加藥劑量。被告並於八十八年六月十五日檢送合格
      水質檢驗報告改善完成報請查驗。
    (三)環保局於八十八年四月十五日採樣放流水水質，檢驗結果發現大腸菌類16000
      CFU/ml超過放流標準，環保局又於八十八年六月二十三日再派員採樣放流水質
      ，檢驗結果發現大腸菌類4600CFU/ml乙項仍未符合放流標準。一前一後兩次採
      樣放流水水質檢驗結果皆為大腸菌類乙項未符合放流水標準，環保局處以原告
      按日連續處罰。
    (四)查八十七年十二月十一日原告污水原廢水PH值為七．五、放流水PH值為八．五
      ，八十八年四月一日原廢水PH值為七．一、放流水PH值亦為七．一，綜觀原告
      八十八年一月至七月污水放流水質PH值各為七．四、七．三、八．一、七．一
      、七．二、六．七、七．四，可知被告甘冒氯錠添加量偏高放流水值將小於六
      之風險（放水流標準PH值六至九），而針對放流池加重藥量，措施足見其成效
      。
    (五)由環保局八十八年六月二十三日採樣所得水值檢驗報告其中PH值乙項顯示為六
      ．五六，顯見是被告加重藥量之結果，以致PH值下降。原告每月定期委託環保
      署認可檢測公司檢測水質，檢測結果皆符合放流水標準，惟環保局八十八年四
      月十五日及八十八年六月二十三日兩次檢驗皆不合格，其原因乃環保局採樣人
      員、儀器及實驗室人員、儀器設備並未受到環保署訓練、檢定及管理，採樣及
      實驗過程常有疏失，易導致檢驗結果錯誤，所以環保局這兩次檢驗結果都不正
      確，只是第一次原告不提申訴，第二次又來不及申訴。
    (六)微生物繁殖一世代所需的時間只有二十至三十分鐘，所以只要環保局採樣後未
      冷藏之即回檢驗室檢驗，在二十至三十分鐘內微生物量即以倍數成長。且因當
      天環保人員未使用滅菌之容器或無菌袋，且水樣之運送及保存未在○至五℃及
      暗處理條件下進行，故大腸桿菌在六月的高溫下繁殖特別迅速，造成大腸桿菌
      數略超過環保法規2000個／毫升的標準。未經殺菌處理的污水，水中大腸桿菌
      數量都是以億個／毫升計，上案兩次不合格的數量均在萬個／毫升及仟個／毫
      升，明顯是經殺菌後，再度受到污染所致，所以是採樣及運送過程不當。
    (七)又本件係因原告遲延訴願期間而遭駁回，為不可歸責於被告，自無請求被告支
      付罰鍰之理。
    理    由
一、原告起訴主張：兩造於八十七年九月二十五日訂定污水處理廠操作運轉工程合約
    ，約定原告所有污水處理廠（含集水陰井、含污泥脫水）由被告操作運轉，保證
    任何時間污水處理需符合流放水標準，期間自八十七年十月一日至八十八年六月
    三十日止（嗣又延長至八十八年八月三十一日）。未料於八十八年四月十五日環
    保局派員檢驗放流水，結果其中大腸菌數不合標準，原告經環保局依違反水污染
    防治法第七條第一項之規定，處以六萬元罰鍰，原告於八十八年五月六日通知被
    告公司派員改善，惟被告公司迄未改善，原告遂於八十八年五月十五日通知被告
    公司，請於八十八年五月二十五日前改善放流水質及行政罰鍰將由履約保證金中
    扣除，然被告公司仍未改善。原告又於八十八年七月十四接獲環保局八十八年七
    月九日北市環二字第八八二二五二一五○○號函，指出原告之放流水經該局於八
    十八年六月二十三日派員稽查結果，仍未符合標準，依法視為未改善，原告即被
    按日處以連續罰，自八十八年六月二十三日至八十八年七月五日止，共一十三張
    罰單，總罰鍰共七十八萬元。依兩造合約書第七條第二項、第三項明定：「管理
    期間如經環保單位查嚴放流水水質不合格，其所引發改善及罰款所有費用概由乙
    方負擔及繳交」、「管理期間放流水如有重大嚴重足以引發污染環境時，經甲方
    通知乙方起三日內仍無法改善，甲方有權動用履約保証金進行改善，罰金仍由乙
    方全權負擔。」，查被告因怠於行使其專業技能，致原告蒙受重大損失，原告已
    於九十一年十二月三日去函通知被告依合約支付罰鍰，但被告仍未置理，造成原
    告尚須繳納罰鍰七十八萬元，扣除被告原履約保證金餘款八萬元，爰向被告請求
    支付七十萬元及其法定遲延利息等語。
二、被告則以：原告污水廠所使用加藥方式為氯錠加藥，所有經由放流泵排放之污水
    ，流至加藥桶內，經過氯錠流至放流池，藉此加藥。環保局於八十八年四月十五
    日派員稽查、採樣及檢驗結果發現大腸菌類16000 CFU/ml乙項不符合放流標準，
    並通知八十八年六月十七日完成改善，被告即針對污水廠放流加藥消毒部分，予
    以加重藥量辦理，被告並於八十八年六月十五日檢送合格水質檢驗報告改善完成
    報請查驗。嗣環保局於八十八年六月二十三日再派員採樣放流水質，檢驗結果發
    現大腸菌類4600CFU/ml乙項仍未符合放流標準。其原因乃環保局採樣人員、儀器
    及實驗室人員、儀器設備並未受到環保署訓練、檢定及管理，採樣及實驗過程常
    有疏失，易導致檢驗結果錯誤，所以環保局這兩次檢驗結果都不正確，而本件係
    因原告遲延訴願期間而遭駁回，為不可歸責於被告，自無請求被告支付罰鍰之理
    等語資為抗辯。
三、兩造所不爭之事實：
  (一)兩造於八十七年九月二十五日訂定污水處理廠操作運轉工程合約，約定原告所有
    污水處理廠（含集水陰井、含污泥脫水）由被告操作運轉，保證任何時間污水處
    理需符合流放水標準，期間自八十七年十月一日至八十八年六月三十日止（嗣又
    延長至八十八年八月三十一日）。
  (二)八十八年四月十五日環保局派員檢驗放流水，結果其中大腸菌數不合標準，原告
    經環保局依違反水污染防治法第七條第一項之規定，處以六萬元罰鍰，嗣於八十
    八年六月二十三日環保局派員稽查結果，放流水仍未符合標準，依法視為未改善
    ，原告即被按日處以連續罰，自八十八年六月二十三日至八十八年七月五日止，
    共一十三張罰單，總罰鍰共七十八萬元。被告於原告處有履約保證金八萬元。
  (三)原告對於前揭環保局所處罰鍰，提起訴願，經台北市政府以原處機關係於八十八
    年七月九日以北市環二字第八八二二五二一五○○號函一併寄發處分書，遽按日
    連續處罰不無過苛之虞，將編號二至編號十三處分書部分撤銷，由原處分機關詳
    研後另為處分，其餘編號一處分書部分，並無不合，應予維持。原處分機關環保
    局依訴願決定書意旨另為處分，惟仍維持原來之裁罰處分，並開立十二張處分書
    。原告雖就該十二張處書提起訴願，然因逾法定三十日期限而遭駁回確定。
四、被告雖辯稱其因環保局八十八年四月十五日檢測放流水不合格後，已加強放流水
    之投氯消毒，不可能再不合格，環保局八十八年六月二十三日檢測仍不合格之原
    因係環保局人員採樣及實驗過程之疏失，導致檢驗結果錯誤，並非可歸責於被告
    云云。按「當事人主張有利於己之事實，就其事實有舉證之責任。」民事訴訟法
    第二百七十七條前段定有明文。本件兩造簽約由原告委託被告負責處理原告醫院
    所產生之污水排放需符合法定標準，茲原告因污水排放未符合標準，遭環保局開
    單處罰，則被告主張該事由非可歸責於被告，此仍有利於被告之事實，自應由被
    告負舉證之責。被告雖提出訴外人精準環境股份有限公司八十八年一至七月出具
    之水質檢驗報告影本用以證明被告於八十八年六月份已特別加氯消毒，故放流水
    中之大腸桿菌數量不可能不合格云云，惟依被告所提檢驗報告，其採樣時間為八
    十八年六月一日，與原告遭環保局處罰之八十八年六月二十三日檢測並非相同，
    尚難以之為有利於被告之論據。此外，被告復未能舉證以實其說，其所辯自無可
    取。
五、被告另辯稱本件係因原告提起訴願逾期，致未能尋求行政救濟，係不可歸責於被
    告云云。經查，原告對於前揭環保局所為第一次處罰，提起訴願，經台北市政府
    以：「按日連續處罰旨在警惕督促受處分人改善違規情事，原處分機關依水污染
    防治法執行按日連續處罰案件時，應儘速執行處分，避免累積過多處分書，彙整
    送達，以維業者權益，並收警惕改善功能，此觀之前揭行政院環保署八十五年二
    月十四日環署水字第○五四九一號函釋即明。本案十三件告發通知書，原處分機
    關雖係於八十七年七月五日、六日、七日、八日分別開立，並以八十八年七月九
    日以北市環二字第八八二二五二一五○○號函一併寄發。然原處分機關開立十三
    件處分書係於同一日（八十八年七月二十二日），並於同一日一併交郵局寄發，
    以致十三件處分書於同日（八十八年七月二十六日）送達於訴願人，此有掛號郵
    件收件回執影本十三張附卷可稽，顯與前揭行政院環境保護署八十五年二月十四
    日環署水字第○五四九一號函釋意旨不符。原處分機關實難謂已盡督促之義務，
    遽按日連續處罰訴願人，不無過苛之虞。從而，本件編號二至編號十三處分書部
    分，原處分應予撤銷，由原處分機關詳研後另為處分，其餘編號一處分書部分，
    並無不合，應予維持。」，此有兩造所不爭執之臺北市政府八十九年一月二十日
    府訴字第八八○七○五二七○○○號訴願決定書影本在卷可憑，是台北市政府係
    以程序上之事由撤銷環保局所為處分，而非認原告污水排放並未逾越標準。再者
    ，依兩造所訂污水處理操作運轉合約書第七條第二項、第三項約定：「管理期間
    如經環保單位查嚴放流水水質不合格，其所引發改善及罰款所有費用概由乙方負
    擔及繳交」、「管理期間放流水如有重大嚴重足以引發污染環境時，經甲方通知
    乙方起三日內仍無法改善，甲方有權動用履約保證金進行改善，罰金仍由乙方全
    權負擔。」，並未課以原告於遭主管機關處罰時，應提行政救濟之義務，是縱原
    告第二次提起訴願時已逾三十日之法定期限，亦難因此免除被告所應付之賠償責
    任。
六、按給付無確定期限者，債務人於債權人得請求給付時，經其催告而未為給付，自
    受催告時起，負遲延責任。其經債權人起訴而送達訴狀，或依督促程序送達支付
    命令，或為其他相類之行為者，與催告有同一之效力；遲延之債務，以支付金錢
    為標的者，債權人得請求依法定利率計算之遲延利息；應付利息之債務，其利率
    未經約定，亦無法律可據者，週年利率為百分之五，民法第二百二十九條第二項
    、第二百三十三條第一項前段、第二百零三條定有明文。從而，原告依兩造所訂
    污水處理操作運轉合約書第七條第二項、第三項之約定，請求被告給付因排放污
    水不合標準而遭環保局處分之罰鍰七十萬元（已扣除被告履約保證金餘款八萬元
    ）及自九十二年三月十一日（起訴狀繕本送達翌日）起至清償日止，按年息百分
    之五計算之利息，為有理由，應予准許。
七、兩造陳明願供擔保請為宣告假執行或免為假執行，經核均與規定相符，爰分別酌
    定相當之擔保金額予以宣告。
八、據上論結，原告之訴為有理由，依民事訴訟法第七十八條、第三百九十條第二項
    、第三百九十二條，判決如主文。
中      華      民      國    九十二    年      六      月      十      日
                                    臺灣士林地方法院民事第一庭
~B法      官  許永煌
右為正本係照原本作成。
如對本判決上訴須於判決送達後廿日內向本院提出上訴狀。
中      華      民      國    九十二    年      六      月    十一      日
~B法院書記官  馮衍燕


司法院資訊處製作；財團法人民間司法改革基金會備份。
